【裁判字號】    99,訴,117
【裁判日期】    990518
【裁判案由】    違反森林法等
【裁判全文】
臺灣苗栗地方法院刑事判決               99年度訴字第117號
公  訴  人  臺灣苗栗地方法院檢察署檢察官
被      告  乙○○
            甲○○
            丙○○
上列被告等因違反森林法等案件，經檢察官提起公訴（98年度偵
字第3831號），本院判決如下：
    主  文
乙○○犯結夥二人以上，為搬運贓物，使用車輛竊取森林主產物
罪，處有期徒刑捌月，併科罰金新臺幣參拾玖萬肆仟壹佰捌拾元
，罰金如易服勞役，以新臺幣貳仟元折算壹日，扣案如附表所示
之物均沒收。又犯野生動物保育法第四十一條第一項第一款之非
法獵捕保育類野生動物罪，處有期徒刑捌月。應執行有期徒刑壹
年貳月，併科罰金新臺幣參拾玖萬肆仟壹佰捌拾元，罰金如易服
勞役，以新臺幣貳仟元折算壹日，扣案如附表所示之物均沒收。
甲○○犯結夥二人以上，為搬運贓物，使用車輛竊取森林主產物
罪，處有期徒刑捌月，併科罰金新臺幣參拾玖萬肆仟壹佰捌拾元
，罰金如易服勞役，以新臺幣貳仟元折算壹日，扣案如附表所示
之物均沒收。
丙○○犯結夥二人以上，為搬運贓物，使用車輛竊取森林主產物
罪，累犯，處有期徒刑捌月，併科罰金新臺幣參拾玖萬肆仟壹佰
捌拾元，罰金如易服勞役，以新臺幣貳仟元折算壹日，扣案如附
表所示之物均沒收。
    事  實
一、前科資料：
  (一)丙○○前因違反槍砲彈藥刀械管制條例案件，於民國94年3
    月21日經臺灣高等法院臺中分院以94年上訴字第229 號判決
    有期徒刑1 年2 月、罰金5 萬元確定，嗣經臺灣高等法院臺
    中分院於96年7 月23日以96年聲減字第1461號裁判減刑為有
    期徒刑7 月，復因與罰金易服勞役接續執行，而於96年7 月
    22日縮刑期滿執行完畢。（構成累犯）
二、犯罪事實：
  (一)乙○○、甲○○、丙○○三人共同基於意圖為自己不法所有
    之犯意聯絡，於民國98年7 月16日晚間之不詳時間，攜帶扣
    案之乙○○所有之鏈鋸、鋼索、背板、麻繩等工具，共同前
    往國有而位於苗栗縣南庄鄉南庄事業區第48林班地後，先協
    力以前揭鏈鋸將前揭林班地內之牛樟殘材鋸成小段後，再使
    用乙○○所有之鈴木廠牌而未懸掛號牌之黑色吉普車（經查
    該車車牌號碼為DA－8983號）或甲○○所有三陽廠牌車牌號
    碼為JF－5416號之黑色自用小客車及乙○○所有之紅色搬運
    車等車輛，將牛樟殘材載運回乙○○所有而位於苗栗縣南庄
    鄉○○村○○○○道路旁之工寮內外等地存放，而以此方式
    竊取牛樟殘材共78塊。（事實一）
  (二)乙○○明知保育類動物應予保育，除保育類動物族群量逾越
    環境容許量者或基於學術研究或教育目的，經中央主管機關
    許可者外，不得騷擾、虐待、獵捕、宰殺或為其他利用，詎
    乙○○仍基於獵捕野生保育動物之犯意，於山羌之族群量未
    逾越環境容許量，且亦非基於學術研究或教育目的之情下，
    未得主管機關許可，即於98年7 月16日19時許，在其上揭事
    實一所示之工寮旁，徒手捉擒保育類野生動物山羌1 隻。（
    事實二）
  (三)嗣警方接獲舉報，而於98年7 月17日凌晨4 時20分許，至乙○○所有之前揭工寮進行查緝，而當場於該工寮前查獲牛樟
    殘材8 塊、乙○○所有之車牌號碼DA－8983號黑色吉普車及
    甲○○所有之JF－5416號黑色自用小客車各1 輛、乙○○所
    有之紅色搬運車1 部，另於乙○○前揭工寮內查扣牛樟殘材
    30塊、山羌1 隻（業已交由苗栗縣政府農業局林務科處理，
    有李泓毅出具之森林暨自然保育警察隊新竹分隊代保管條在
    卷）及乙○○所有之於事實一所用之鏈鋸1 把、鋼索1 綑及
    背板2 組，另於國有之苗栗縣南庄事業區第48林班地查獲乙○○所有之鋼索2 綑、麻繩1 綑及牛樟殘材10塊，及於乙○○所有之果園保留地內（定位為GPS67 ，X：254261 ，Y：
    0000000 ）起獲牛樟殘材30塊（牛樟殘材共計78塊，業已發
    還，並由新竹林區管理處大湖工作站南庄分站技術士羅列聖
    具名領回）。
三、案經新竹縣政府警察局移送臺灣苗栗地方法院檢察署檢察官
    偵查起訴。
    理  由
壹、認定犯罪事實所憑之證據及理由
一、證據能力
  (一)按92年2 月6 日修正公布之刑事訴訟法第159 條之1 第2 項
    規定：「被告以外之人於偵查中向檢察官所為之陳述，除顯
    有不可信之情況者外，得為證據。」依其文義之形式解釋，
    似為被告以外之人於偵查中向檢察官所為之陳述，非顯不可
    信者，得為證據；然92年2 月6 日修正公布之刑事訴訟法，
    為保障被告之反對詰問權，已採納英美之傳聞法則，而被告
    以外之人於偵查中向檢察官所為之陳述，其本質屬傳聞證據
    ，依傳聞法則，原無證據能力，係因立法者以刑事訴訟法規
    定檢察官代表國家偵查犯罪、實施公訴，依法有訊問被告、
    證人、鑑定人之權，且實務運作時，偵查中檢察官向被告以
    外之人所取得之陳述，原則上均能遵守法律規定，不致違法
    取供，其可信性極高，為兼顧理論與實務為由，而例外設定
    其具備非顯不可信之要件時，得為證據。故此法條對被告以
    外之人於偵查中向檢察官所為之陳述所設非顯不可信之要件
    ，應解為屬於證據能力之規定，而非陳述內容證明力之問題
    ，至於被告以外之人於偵查中向檢察官所為陳述是否具備非
    顯不可信之要件而具有證據能力，「法院應就該被告以外之
    人於審判中及在檢察官面前所為陳述之外部附隨之環境或條
    件，比較判斷之！」（最高法院94年度台上字第1776號判決
    意旨參照）。是本件證人羅列聖、伍拓雲、黃耀烜、黃恩賜
    、丁○○於偵訊中所為證述，均屬經具結而為陳述，而共同
    被告等人於偵訊中所為之陳述，就形式上觀之，並無前述顯
    有不可信之情況，且上揭供述證據業均經本院賦予被告等陳
    述意見之機會（見本院卷第83～84頁、第89～91頁），而被
    告等均就該等證據之證據能力表示無意見或僅爭論證人證詞
    之證明力；又經本院比較檢驗公訴檢察官詢問證人時並無誘
    導或施壓等詢問之外部客觀環境，並就其陳述時點乃於發覺
    被告等犯罪時即予訊問，其知覺事實之經過當無錯誤之危險
    ，亦無其他干擾因素不當介入等附隨條件判斷，是本件證人
    等及共同被告等於偵查中之證言具有證據能力，得為本案判
    斷基礎。
  (二)又按被告以外之人於審判外之陳述，雖不符刑事訴訟法第15
    9 條之1 至第159 條之4 之規定，而經當事人於審判程序同
    意作為證據，法院審酌該言詞陳述或書面陳述作成時之情況
    ，認為適當者，亦得為證據，同法第159 條之5 第1 項亦有
    明定。查本件被告以外之人於審判外之言詞或書面陳述（含
    證人羅列聖及各共同被告於警詢中之陳述），被告等及檢察
    官於本院審理時均對證據能力陳明無意見或僅爭執證詞之證
    明力（見本院卷第83～84頁、第89～91頁）。本院審酌上開
    證據資料製作時之情況，尚無違法不當及證明力明顯過低之
    瑕疵，亦認為以之作為證據應屬適當，故揆諸上開規定，前
    揭證據資料均有證據能力。
二、供述證據：
  (一)證人羅列聖於警詢、偵查中之證述：證明因接獲舉報，而於
    98年7 月17日凌晨，會同員警前往南庄事業區第48林班地探
    查，而查獲被告等人上揭竊取森林主產物及違反野生動物保
    育法行為之過程，及查扣牛樟殘材、被告犯罪所用工具及活
    體山羌1 隻等物之經過。（見98年偵字第3831號卷第21～24
    頁、第87～89頁）
  (二)證人伍拓雲於偵查中之證述：證明因接獲舉報，而於98年7
    月17日凌晨，會同員警前往南庄事業區第48林班地探查，而
    查獲被告等人上揭竊取森林主產物及違反野生動物保育法行
    為之過程，及查扣牛樟殘材、被告犯罪所用工具及活體山羌
    1 隻等物之經過。（見98年偵字第3831號卷第147 ～162 頁
    ）
  (三)證人黃耀烜於偵查中之證述：證明因接獲舉報，而於98年7
    月17日凌晨，會同員警前往南庄事業區第48林班地探查，而
    查獲被告等人上揭竊取森林主產物及違反野生動物保育法行
    為之過程，及查扣牛樟殘材、被告犯罪所用工具及活體山羌
    1 隻等物之經過。（見98年偵字第3831號卷第147 ～162 頁
    ）
  (四)證人黃恩賜於偵查中之證述：證明因接獲舉報，而於98年7
    月17日凌晨時，由分隊長帶隊前往南庄事業區第48林班地探
    查，而查獲被告等人上揭竊取森林主產物及違反野生動物保
    育法行為之過程，及查扣牛樟殘材、被告犯罪所用工具及活
    體山羌1 隻等物之經過。（見98年偵字第3831號卷第147 ～
    162 頁）
  (五)證人丁○○於偵查、審理中之證述：證明其任職於森林警察
    隊新竹分隊時，因接獲舉報，而於98年7 月17日凌晨時，帶
    隊前往南庄事業區第48林班地探查，而查獲被告等人上揭竊
    取森林主產物及違反野生動物保育法行為之過程，及查扣牛
    樟殘材、被告犯罪所用工具及活體山羌1隻等物之經過。（
    見98年偵字第3831號卷第147 ～162 頁、99年訴字第117 號
    卷第72～86頁99年4 月20日審判筆錄）
三、非供述證據：
  (一)行政院農業委員會林務局新竹林區管理處98年7 月28日竹湖
    授政字第982695068 號函及該函所函送之森林被害告訴書、
    被害地點位置圖、土地建物查詢資料、地籍圖、相片：證明
    本案被告等人竊取牛樟樹之地點、現場查獲情況及被害地點
    土地資料。（見98年偵字第3831號卷第91～115 頁）
  (二)行政院農業委員會林務局新竹林區管理處98年9 月21日竹政
    字第982213441 號函及其所函送之森林主副產物被害價格查
    定書、國有林林產物價金查定書、林產物價金查定表、林產
    處分生產費用查定明細表：證明本案森林主產物被害價格為
    197090元之事實。（見98年偵字第3831號卷第117 ～125 頁
    ）
  (三)贓物認領保管單1 紙、森林暨自然保育警察隊新竹分隊代保
    管條3 紙：證明扣案之車牌號碼DA－8983號自小客車及紅色
    搬運車各1 輛均交由被告乙○○保管；扣案之車牌號碼JF－
    5416號自小客車1 輛交由被告甲○○保管；扣案之牛樟殘材
    已發還並由羅列聖具名領回；扣案之山羌已交由主管機關苗
    栗縣政府農業局派員帶回苗栗縣政府農業局處理，並由李泓
    毅具名領回之事實。（見98年偵字第3831號卷第58～60頁）
  (四)特有生物研究保育中心特有動物名錄1 份：證明山羌確實為
    特有亞種之保育類動物之事實。（見98年偵字第3831號卷第
    127 頁）
  (五)森林警察隊新竹分隊98年11月2日職務報告1份：證明乙○○
    分別於98年6 月7 日、98年7 月17日遭查獲之經過及參與本
    案查緝工作之人員及森林主產物被害地點座標等事實。（見
    98 年偵字第3831號卷第132 ～136 頁）
  (六)現場照片共62張：證明現場查獲時之狀況為乙○○所有之前
    揭工寮內、外置有牛樟殘材、乙○○所有之前揭工寮前置有
    未掛號牌（經查車牌號碼為DA－8983號）之黑色吉普車，且
    該車上有牛樟殘屑、被害地點現場遺留有與搬運車相符之車
    胎痕跡、乙○○所有前揭工寮外置有紅色搬運車，該搬運車
    之車上有木板且木板上殘留木屑、搬運車之車胎上殘留濕泥
    土痕跡、乙○○所有之前揭保留地果園內置有牛樟殘材、被
    害地點架有鋼索、乙○○所有之工寮內起獲鋼索、山羌等物
    、乙○○所有之工寮前停放之甲○○所有之車牌號碼JF－
    5416號自小客車上有牛樟木屑等事實。（見98年偵字第3831
    號卷第34～50頁）
貳、論罪科刑之理由
一、對於被告等之辯解本院之判斷：
  (一)事實一部分：
  甲、被告乙○○部分：
  1.被告乙○○之辯解：訊據被告乙○○矢口否認有何共同竊盜
    森林主產物及非法獵捕保育類動物山羌之行為，而辯稱：該
    牛樟殘材是在我的保留地內撿拾的，沒有去國有林拿過牛樟
    殘材，且工寮內之牛樟殘材是先前案件留下來沒有被沒收的
    ，山羌則是我在工寮附近看見牠的腳被竹子弄傷，我將牠帶
    回來擦藥，想等牠康復再放生，也沒有把牠綁起來云云。
  2.對於被告乙○○之辯解，本院認為不能採信，理由如下：
  (1)查證人丁○○於本院99年4 月20日審理程序時，經本院告以
    證人義務及偽證罪之處罰後，當庭具結證述，是其於負擔偽
    證罪之心理壓力下，應當為真實之陳述，且其與被告等人均
    無親屬關係或有任何宿怨糾紛，應無羅織謊言欲入被告等人
    於罪之可能，且其於本案案發時，為現場查緝之人員，而親
    身經歷本案查緝行為，而對於案發之經過、查緝、結果均能
    清楚詳實交代，其證詞並與本案卷內其他證人之證述相核無
    間，亦與其前於警詢、偵查中之證述無相矛盾之情，足認其
    所陳述，係親身經歷之事實而無虛構，應可採信，合先敘明
    。
  (2)次查，被告乙○○於案發時於警詢中雖坦承其自97年6 、7
    月起即開始有撿拾牛樟殘材回工寮，並對於以鏈鋸將牛樟樹
    殘材材切成小段坦承不諱，惟辯稱牛樟樹殘材皆是在國有的
    保留地內撿拾的，而非偷來的（見98年偵字第3831號卷第1
    ～11頁），欲作為種植牛樟菇所用，足見被告乙○○雖無砍
    伐牛樟樹之行為，惟確實有將國有保留地內倒伏之牛樟樹殘
    材鋸切為小段，再利用車輛將之搬運回工寮之行為。惟被告
    乙○○其後又於偵查中改以本案扣案之牛樟樹殘材係98年6
    月7 日遭森林警察查辦時，未查扣沒收之同一批木材，且係
    從其岳父之保留地拿回來的，而該保留地尚有許多牛樟木殘
    材云云置辯。從被告乙○○上揭於警詢、偵查前後之供述觀
    之，其詞顯然先後不符，有羅織脫罪之情，是其後所辯均可
    能為卸責之詞而不足採信。又參諸證人丁○○於本院審理時
    ，經公訴人詢問林班地內是否有很多牛樟殘材可以撿拾，證
    人丁○○秉其經驗回答，雖保留地內還有一些牛樟殘材，但
    是那邊的土地也不是被告乙○○的，且在國有土地內縱有牛
    樟殘材也不可以撿拾等語有審判筆錄在卷可稽。從證人之證
    述即可知，有牛樟殘材散落之土地係屬國有保留地，非如被
    告乙○○所稱為其所有或其岳父所有之原住民保留地，又國
    有保留地內之倒伏樹枝等主產物，不得撿拾等情亦經證人證
    述如上。而被告乙○○既於案發後在警詢時坦承於國有保留
    地內撿拾木材，雖其隨後於偵查時變異前詞，然警詢之時間
    距離案發時間較為相近，揆諸一般情況，通常於案發後所為
    之供述因較無時間思慮辯詞，而接近事實之可能性較高，況
    經查本案查獲時被告置於工寮前之車輛，其上均具有牛樟樹
    之殘屑及於車胎上有濕泥土痕跡，又其中紅色搬運車之車胎
    紋經核與本案被害現場之國有林地處遺留之車胎痕跡一致，
    此均有證人丁○○證述綦詳，並有卷內查獲時之現場照片可
    供查照，由上揭徵狀足證上揭車輛均有載運牛樟樹之事實，
    且其中紅色搬運車更曾出入國有之林班地內，故被告乙○○
    於警詢時坦認於國有保留地撿拾牛樟樹殘材之詞較為可信，
    而其上揭於偵查中以迄本院審理所執辯詞皆非可採。
  (3)再查，被告乙○○雖辯稱本案扣案之牛樟樹殘材係前次查辦
    時留下而未遭查扣沒收者，然經本院於審理時訊問證人丁○○可知，依通常森林警察隊之作業模式，經查獲竊取森林主
    產物牛樟樹殘材之案件，都會將牛樟樹殘材扣案後交予工作
    站保管，一般而言並不會有未扣案而保留於行為人之原處之
    情形，且被告所稱前次即98年6 月7 日遭查辦之案件，雖於
    查獲之初因為森林警察無法舉證其不合法性而未予扣案相關
    之牛樟樹殘材，然於後隨即會同林務局人員前往盜伐現場勘
    查，並經被告乙○○坦承而查獲牛樟樹殘材13塊在案，且前
    揭13塊牛樟樹殘材業經警方開具贓物認領保管單而由被害保
    留地之地主即被害人張才錦具名領回，此有森林警察隊新竹
    分隊98年11月2 日職務報告在卷可查。綜上證據，可見被告
    乙○○於98年6 月7 日雖經森林警察查獲涉犯竊盜案件，然
    該案查扣之牛樟樹殘材數量僅有13塊之多，顯與本案扣案之
    78塊牛樟樹殘材之數量相距甚遠，實無可能如被告所辯，本
    次扣案之牛樟樹殘材係前未經扣案者，況前次案件扣案之牛
    樟樹殘材業經發還，則被告辯指本案扣案之牛樟樹殘材與前
    案係同一批木材等情，更益徵不可能，故被告乙○○此辯亦
    無足採認為真實。
  乙、被告甲○○部分：
  1.被告甲○○之辯解：訊據被告甲○○矢口否認有何共同竊取
    森林主產物之行為，而辯稱：我只是幫忙乙○○清理果園、
    噴農藥，根本不認識丙○○，沒有參與裁切牛樟木、搬運牛
    樟樹殘材，不知道工寮外有牛樟木，而工寮內之牛樟木在我
    去的時候就有了，我的車上有牛樟木屑是清理乙○○果園內
    腐爛的殘材時留下的，我確實與本案無關，而且我的車根本
    沒辦法到達被害現場云云。
  2.對於被告甲○○之辯解，本院認為不能採信，理由如下：
  (1)查被告甲○○明知未經許可竊取國有林班地牛樟殘材是違法
    的行為，此有其供承在卷（見98年偵字第3831號卷第14～15
    頁），又同案被告乙○○於警詢中供述稱被告甲○○有使用
    車牌號碼JF－5416號自小客車替其載運其裁切成小段之牛樟
    殘材（見98年3831號卷第1 ～11頁），又被告甲○○所有之
    車牌號碼JF－5416號自小客車上，於本案查獲時，經查緝人
    員勘查結果顯示上面仍留存有牛樟樹殘材（見98年偵字第38
    31號卷第133 頁之森林警察新竹分隊98年11月2 日職務報告
    ），參衡上揭證據，足顯被告甲○○確實曾駕駛上揭自小客
    車載運牛樟樹之殘材，而對於本案竊取森林主產物之犯行有
    行為之分擔，雖被告甲○○辯稱上揭自小客車上所遺留之牛
    樟樹殘材係因其幫同案被告乙○○清理果園中腐爛之牛樟木
    所產生，然查本案查獲時，並未於被告乙○○之工寮內或其
    保留地內發現任何業已腐爛之牛樟木，且依常理判斷，腐爛
    之牛樟木或類此之植物殘骸，應當有潮濕、泥爛等外觀，一
    般人欲搬運此等已腐爛之殘枝時，應可能鋪設布料或是可以
    使該腐爛殘枝與車體稍微隔離之物於車上，避免已泥爛軟化
    之殘枝沾黏車體，以致留下腐臭之味道，又縱使被告甲○○
    確實對車體之髒污或味道無所顧忌，然倘木材既已腐爛，其
    上層表面之纖維、組織應該有相當程度的軟爛，則沾黏於車
    上之殘屑自應與一般乾燥之木材相異，惟本案查緝人員現場
    勘查後，經森林警察等就林木有專業知識或相當經驗之人員
    判斷，仍認留存於上揭自小客車內之殘屑係一般搬運牛樟樹
    殘材所留下，故可認被告甲○○上揭辯稱係載運腐爛木材留
    下等詞，難以憑採。
  (2)次查，證人丁○○於本院審理時具結後作證陳稱，本案查獲
    時，現場有一台喜美車，請人開啟車輛時，在該車後車廂發
    現有牛樟木的殘屑，狀況與黑色吉普車情況相同，而本案查
    獲時發現之喜美自小客車與黑色吉普車皆可駕駛至被害的林
    班地。經查，證人所證述之喜美車輛即為被告甲○○駕駛之
    車牌號碼JF－5416號自小客車，再自卷內本案被害地點之照
    片觀察，雖林班地內雜草、石頭遍佈而路況不佳，但依證人
    所稱，於前往林班地的產業道路係否水泥雖已不復記憶，然
    對於產業道路係車輛可以到達之處則為肯定之表示，是可證
    被告甲○○所有之前揭車輛並無被告甲○○所稱無法到達被
    害地點等情，則其上揭所辯均不足採信。
  (3)末查，被告甲○○於本案查獲時，明與乙○○皆於工寮內，
    而查緝過程員警及相關人員也多次敲擊工寮出入口的門板，
    因敲擊所產生之聲響並達於可確認工寮內之人可以聽見之程
    度，然為員警表明身分欲進入工寮內調查之時，被告乙○○
    則多次推託不願配合，此有證人丁○○於本院審理時證述在
    卷，可見當時在工寮內之甲○○應可經由敲門聲、對話聲得
    知工寮外有員警數人，亦不為配合調查，則其倘非因涉及本
    案懼遭查緝，對此情況置之不理之態度顯難理解，況於員警
    進入工寮內後，更發現被告甲○○全身包裹棉被，雖被告辯
    稱係因怕冷且有蓋被之習慣，然經查本案查緝之時為7 月間
    ，依一般天候情況，已為夏季氣候，應不致有嚴寒天氣之可
    能，又縱然因工寮位處山區，氣溫偏涼，而被告甲○○又有
    蓋被之習慣，然也無須將全身包裹，甚至連頭部部位均掩蓋
    於被子下，其辯解顯然不合於常理，況既然員警多次要求被
    告乙○○開門，則同樣於工寮內之被告甲○○，不可能對諸
    多聲響充耳不聞，更徵其以被子覆蓋之行為顯然係因情急，
    為躲避查緝所為，顯因涉本案而有藏匿之行為，其上所辯並
    不足採。
  丙、被告丙○○部分：
  1.被告丙○○之辯解：訊據被告丙○○矢口否認有何共同竊取
    森林主產物之行為，而辯稱：我是去找乙○○摘水蜜桃，順
    便幫他修理搬運車，吉普車是報廢車輛已經放置於該處很久
    了，我是因為一早朋友要來載我下山，所以在該車上休息，
    我修理搬運車時有看見帆布蓋著，但不知道裡面是牛樟木材
    ，也不知道工寮內有牛樟殘材和山羌等物，我覺得很冤枉，
    這個案件是警察故意弄的云云。
  2.對於被告丙○○之辯解，本院認為不能採信，理由如下：
  (1)查被告丙○○雖辯稱其係去找被告乙○○採水蜜桃，摘完後
    順便幫忙被告乙○○修理搬運車，然查獲之現場及被告乙○○工寮內外均未見有何已採收之水蜜桃或其他水果，則顯見
    被告丙○○上揭供述並非實情。
  (2)復查本案查獲時，被告丙○○不僅獨自一人於停放在被告乙○○工寮外而其上有牛樟殘屑之黑色吉普車上睡覺，且身上
    衣服髒污，客觀上可認為係於山區從事工作之穿著，此有證
    人丁○○於本院審理時具結後之證述可參（見99年訴字第11
    7 號卷99年4 月20日審判筆錄第7 ～8 頁），又證人丁○○
    亦證述，於本案森林主產物之被害現場發現一條架設於樹上
    之鋼索，另有一條在地上的鋼索，沿著鋼索下切至山徑的小
    溪，約10公尺深處，發現有散布的牛樟樹材，而可以判斷被
    告等係用鋼索綑綁牛樟樹殘材後，以搬運車把底下的樹材拖
    拉上來，經公訴人詢問以此方式操作需耗費多少人力，證人
    丁○○並清楚回答，以此方式現場之操作至少需一人駕駛搬
    運車，另外還需有人負責綑綁牛樟樹殘材，故至少必須要在
    2 個人以上（見99年訴字第117 號卷99年4 月20日審判筆錄
    第11～12頁），則依被告丙○○自承之上山時間，及其直至
    本案查獲時仍待於被告乙○○工寮附近，又被告乙○○既無
    法獨自一人以上揭方式操作搬運車，同時綑綁牛樟樹殘材，
    可推論被告丙○○確實有協力分擔本案竊取牛樟樹殘材之行
    為。
  (3)再查，被告丙○○於偵查中辯稱，於98年7 月16日下午15至
    17時許間，即與其友人石樹松到達被告乙○○之果園採摘水
    蜜桃，然友人石樹松於當日18至19許間先行騎乘機車下山，
    並預計於翌日即98年7 月17日早上要來載伊回去云云，惟倘
    被告丙○○上山至被告乙○○果園之目的係為採摘水蜜桃，
    且其又無可供己上下山之交通工具，而有賴他人接駁，何以
    於採摘完水蜜桃後，會獨留於山上任由其友人獨自下山，且
    被告丙○○僅空言以上詞置辯，而未能提出證據證明該友人
    確實與其共同上山或是一同採摘水果之事實，其所辯實難認
    為真實。況本案遭員警查獲之時間係於98年7 月17日凌晨4
    時至5 時許，又本案查緝時因被告乙○○拒不開門，及因須
    勘查被害現場、拍照留存等多項查證工作而耗費相當時間調
    查，並由卷內現場照片拍攝之時間（約98年7 月17日10時40
    分許）、被告等人製作筆錄之時間等相互參照，可知員警自
    接獲通報前往現場即98年7 月17日凌晨4 至5 時許起，至結
    束本案調查程序止，因費時許久以致時間已近當日中午時許
    ，惟均未有何人見到被告丙○○所稱之友人駕駛交通工具上
    山欲搭載被告丙○○下山之情事，益徵被告丙○○所言應為
    臨訟編織之語，與事實不符，而無從採信。
  綜上，被告乙○○、甲○○、丙○○上揭所辯解，無非均為臨
  訟卸責之詞，不足為採。此外，復有行政院農業委員會林務局
  新竹林區管理處98年7 月28日竹授湖政字第982695068 號函、
  98年9 月21日竹政字第982213441 號函、本案被害告訴書、被
  害地點位置圖、相片各1 份、森林主副產物被害價格查定書及
  國有林林產物價金查定書各1 份，及扣案之物品、已發還之牛
  樟樹殘材等證據在卷可佐，是被告乙○○、甲○○、丙○○如
  事實一之竊取森林主產物之犯行均洵堪認定，應依法論罪科刑
  。
  (二)事實二部分（僅有被告乙○○涉案）：
  1.被告乙○○之辯解：訊據被告乙○○矢口否認有何非法獵捕
    保育類動物山羌之行為，而辯稱：山羌是我在工寮附近看見
    牠的腳被竹子弄傷，我將牠帶回來擦藥，想等牠康復再放生
    ，也沒有把牠綁起來云云。
  2.對於被告乙○○之辯解，本院認為不能採信，理由如下：
  (1)查被告乙○○雖坦承本案查獲之保育類野生動物山羌活體1
    隻，係其於98年7 月16日19時許，在其工寮附近以徒手抓擒
    而來（見98年偵字第3831號卷第9 頁），然其先於偵查時以
    該山羌並無受傷，目前仍存活，伊係準備養幾天後，等他大
    一點再放他走云云置辯，復於本院99年3 月11日準備程序中
    以其係因見該山羌受到竹木夾傷腿，乃好意將其帶回工寮內
    擦藥，並欲於該山羌康復後再野放回山云云置辯，其先後供
    詞反覆，矛盾不足採信；且查本案係於98年7 月17日遭查獲
    ，距離被告乙○○捉擒山羌之時間，尚隔未達1 日之久，倘
    被告乙○○所言因見山羌受傷帶回照顧等語為真實，則依一
    般生物體復原之速度判斷，則於本案查獲即被告捉擒該山羌
    之後一日，該山羌之腿部或身上尚應留有傷口或是被告乙○○為其所塗抹藥物之痕跡始合常理，然經本院審酌案發時，
    查緝人員於98年7 月17日10時45分許所拍攝之上揭山羌之照
    片（見98年偵字第3831號卷第45、47頁），並查無該等痕跡
    之存在，則足徵被告乙○○上揭所辯顯係為脫免非法獵捕保
    育類野生動物法之罰則，所為之卸責之詞，不足憑採。
  3.綜上，被告乙○○上揭所辯解，無非臨訟卸責之詞，不足為
    採。此外，復有已交由苗栗縣政府農業局處理之活體山羌1
    隻、現場照片1 份等證據在卷可佐，其上揭竊取森林主產物
    及非法獵捕野生保育類動物山羌之犯行洵堪認定，應依法論
    科。
二、被告等成立之犯罪：
  1.罪名：
  (1)事實一部分：
  按森林係指林地及其群生竹、木之總稱。而所謂森林主產物
    ，依國有林林產物處分規則第3 條第1 款之規定，係指生立
    、枯損、倒伏之竹木及餘留之根株、殘材而言。是森林主產
    物，並不以附著於其生長之土地，仍為森林構成部分者為限
    ，尚包括已與其所生長之土地分離，而留在林地之倒伏竹、
    木、餘留殘材等，至其與所生長土地分離之原因，究係出於
    自然力或人為所造成，均非所問。他人盜伐後未運走之木材
    ，仍屬於林地內之森林主產物。森林法第50條第1 項所定竊
    取森林主、副產物之竊取云者，即竊而取之之謂，並不以自
    己盜伐為限，縱令係他人盜伐而仍在森林內，既未遭搬離現
    場，自仍在管理機關之管領力支配下，如予竊取，仍為竊取
    森林主產物，應依森林法之規定論處（最高法院92年11月11
    日第17次刑事庭會議決議）。
  核被告乙○○、甲○○、丙○○竊取牛樟樹殘材之行為，均
    係犯森林法第52條第1 項第4 款、第6 款之結夥2 人以上、
    為搬運贓物使用車輛竊取森林主產物罪；又被告乙○○、甲○○、丙○○為本案竊取牛樟殘材之犯行時，3 人間具有犯
    意之聯絡及行為之分擔，應論以共同正犯。另因森林法係刑
    法之特別法，是被告等此部分之行為，雖亦犯刑法第321 條
    第1 項第3 、4 款之加重竊盜罪，但依據特別法優於普通法
    之法理，自應優先適用森林法之規定，無庸論以刑法之加重
    竊盜罪，附此敘明。
  (2)事實二部分：
  按保育類野生動物應予保育，不得騷擾、虐待、獵捕、宰殺
    或為其他利用，若因族群量逾越環境容許量，先經地方主管
    機關許可，依中央管機關公告之可利用種類、地點、範圍及
    利用數量、期間與方式，或基於學術研究或教育目的，經中
    央主管機關許可者，則例外容許。野生動物保育法第18條第
    1 項、第2 項定有明文，違反上開規定者，則依同法第41條
    第1 項第1 款規定處罰。
  被告乙○○未經許可，徒手獵捕族群量未逾越環境容許量之
    保育類野生動物山羌。核被告所為，係犯野生動物保育法第
    41條第1 項第1 款之非法獵捕保育類野生動物罪。
  2.罪數：
    被告乙○○所犯上揭加重竊取森林主產物罪及非法獵捕保育
    類野生動物罪，其二罪間犯意各別、行為互殊、侵害之法益
    相異，應與分論併罰之。
  3.累犯加重其刑事由：
    被告丙○○有事實欄前科資料項(一)所示之前科紀錄，其於刑
    之執行完畢5 年內，又故意再犯本件有期徒刑以上之罪，應
    依刑法第47條第1 項累犯之規定，加重其本刑至2 分之1 。
  4.量刑理由之說明：
  (1)被告乙○○部分：
    爰審酌被告乙○○犯罪時身體健康，不循正當工作獲取財物
    ，竟為圖不勞而獲，於苗栗縣南庄鄉南庄事業區48林班地竊
    取森林主產物，無視國家永續發展政策，而造成自然資源及
    生態之破壞；又為圖私利，不顧國家保護及復育瀕臨絕種之
    野生動物之努力，而非法獵捕數量甚少之山羌，其上揭行為
    實無足取，又被告犯後始終否認犯行，飾詞狡辯，而浪費有
    限之司法資源，且於本院審理時，無正當理由不遵時到庭，
    而使同案被告、證人、公訴人均耗時等待其到庭，嚴重影響
    本案開庭進度，且其遲誤開庭時間之態度，益徵其對於本案
    之審理漠然不關心，而無悔悟之心，犯後態度甚劣；並參衡
    其犯罪動機、目的、手段、其為本案竊取森林主產物之主謀
    、竊取森林主產物之價值及公訴人請求從重量刑等一切情狀
    ，爰量處如主文第1 項所示之刑，並依刑法第51條第1 項第
    5 款之規定定如主文第1 項所示之應執行刑。
  (2)被告甲○○部分：
    爰審酌被告甲○○前亦有違反森林法前科（有臺灣高等法院
    被告全國前案紀錄表1 份在卷可考），素行不佳，詎其仍不
    知悔悟，而與同案被告乙○○、丙○○2 人基於貪念，犯下
    本案竊取森林主產物之犯行，嚴重破壞國家對於環境永續發
    展之維護及政策，且其犯罪後於警詢、偵查、直至本院審理
    中均否認犯行，飾詞狡辯，足徵其犯後並無悔悟，態度甚劣
    ；並參酌其犯罪手段、所竊取之森林主產物價值、智識程度
    、生活狀況、參與程度及公訴人請求量處適當刑度等一切情
    狀，爰量處如主文第2 項所示之刑，以示懲儆。
  (3)被告丙○○部分：
    爰審酌被告丙○○於刑之執行完畢後5 年內再犯本案，足見
    其自制力非佳、法治觀念薄弱，而屢犯刑罰，素行欠佳；復
    審酌其貪圖小利，希冀不法之所有，而與本案共同被告乙○○、甲○○2 人一同竊取森林主產物，而違反環境保護之政
    策，實不宜寬貸，應重懲以矯其行為，且其於犯後始終飾詞
    否認犯行，對己行為未有任何反省、悔悟之情，無可憫恕之
    情，況被告丙○○於本院審理本案時，遲誤開庭時間達2 小
    時之久，使本院與同案被告甲○○、證人丁○○及公訴人徒
    擲時間空待，嚴重浪費國家之司法資源，亦不尊重本院審理
    程序，更徵其犯後對於本案發展之被動及藐視，犯後態度極
    差；惟衡酌其雖與同案被告乙○○、甲○○共同為本案竊取
    森林主產物之行為，然不若被告乙○○、甲○○除親身參與
    搬運森林主產物之犯行外，更將竊取之森林主產物即本案之
    牛樟樹殘材，分別以其所有之前揭車輛搬離出原屬之國有林
    地，故可見被告丙○○所參與行為之惡性較為輕微；併衡酌
    其犯罪動機、目的、手段、生活狀況、智識程度及公訴人請
    求依法判決等一切情狀，爰量處如主文第3項所示之刑。
  5.罰金刑部分：
    犯森林法第52條之加重竊取森林主、副產物罪，應併科之罰
    金以贓額2 倍以上、5 倍以下為其額度；所謂「贓額」係指
    其竊取之森林主、副產物之價額（最高法院86年度台上字第
    6566號判決意旨參照），且贓額之計算，係以山價為準，並
    不以交易價格之市價為準（最高法院81年度台上字第1758號
    判決意旨參照）。查前開遭竊之森林主產物即牛樟樹之山價
    為197090元，有新竹縣政府警察局98年9 月24日竹縣警刑偵
    二字第980026162 號函暨行政院農業委員會林務局新竹林區
    管理處98年9 月21日竹政字第982213441 號函、森林主副產
    物被害價格查定書、國有林林產物價金查定書等在卷可稽（
    見本院98年度偵字第3831號卷第117 ～125 頁）。爰依森林
    法第52條之規定，就被告3 人均併科2 倍贓額即394180元（
    因本案遭竊之森林主產物牛樟樹殘材之山價共計197090元×
    2 倍＝394180元）之罰金，並依刑法第41條第3 項之規定就
    罰金刑部分諭知易服勞役之折算標準，以資懲儆。又依刑法
    第42條第3 項但書之規定，勞役期限不得逾1 年，而本案所
    併科之罰金為394180元，倘以1000元折算1 日，則勞役期限
    將逾1 年（以394180元÷1000元/1 日＝394.18 日，已逾1
    年即365 日），則本院審酌上情，認以2000元折算1 日之標
    準，較為妥適，附此敘明。
三、沒收部分：
  (一)末查，扣案如附表所示之物中，均為被告乙○○所有（此有
    被告乙○○供承在卷），又查前揭扣案物品均係供本案竊取
    牛樟樹所用之工具，而共同正犯因相互間利用他方之行為，
    以遂行其犯意之實現，本於責任共同之原則，共同正犯應對
    所參與犯罪之全部事實負責，是有關從刑之沒收部分，雖係
    他共同正犯所有供犯罪所用之物，亦應於其本身所處主刑之
    後，併為沒收之諭知。是前開工具，依刑法第38條第1 項第
    2 款之規定，應於被告等三人之主文項下，均併予宣告沒收
    。
  (二)至扣案之被告乙○○所有之車牌號碼DA－8983號自小客車、
    紅色搬運車各1 輛及被告甲○○所有之車牌號碼JF－5416號
    自小客車1 輛，均於扣案後，經森林暨自然保育警察隊新竹
    分隊於98年7 月17日分別交付予被告乙○○、甲○○代為保
    管，雖上揭車輛均為本案被告所有，且係供其等載運竊取之
    牛樟木塊使用之交通工具，惟按刑法第38條第1 項第2 款所
    定得沒收之供犯罪所用或犯罪預備之物，必於犯罪有直接關
    係者，始屬相當（最高法院51年台非字第13號判例參照），
    被告等竊取森林主產物而有為搬運贓物使用車輛之情形，仍
    屬犯竊取森林主產物罪，不過因為有為搬運贓物而使用車輛
    之情形，而法律規定加重處罰，被告等使用該上揭車輛既係
    在竊取森林主產物以後搬運贓物，自非於犯竊取森林主產物
    罪有直接關係，故上揭車輛均無從依刑法第38條第1 項第2
    款規定諭知沒收，附予敘明。
  (三)至遭被告乙○○獵捕之山羌1 隻，已交由苗栗縣政府林務科
    李泓毅代為保管處理，有李泓毅出具之贓物認領保管單及證
    人伍拓雲、黃耀烜於偵查時之筆錄可考，該主管機關自得依
    野生動物保育法第52條第4 項、第3 項規定處理，故不另依
    野生動物保育法第52條之規定予以宣告沒收，併此敘明。
參、聲請調查證據部分：
  (一)按刑事訴訟法第163 條之2 明文規定當事人、代理人、辯護
    人或輔佐人聲請調查之證據，法院認為不必要者，得以裁定
    駁回之。下列情形，應認為不必要：一不能調查者。二與待
    證事實無重要關係者。三待證事實已臻明瞭無再調查之必要
    者。四同一證據再行聲請者。次按刑事訴訟法所稱依法應於
    審判期日調查之證據，係指與待證事實有重要關係，在客觀
    上顯有調查必要性之證據而言，故其範圍並非漫無限制，必
    其證據與判斷待證事實之有無，具有關聯性，得據以推翻原
    判決所確認之事實，而為不同之認定，若僅係枝節性問題，
    或所證明之事項已臻明瞭，當事人聲請調查之證據，僅在延
    滯訴訟，甚或就同一證據再度聲請調查，自均欠缺其調查之
    必要性。
  (二)關於被告乙○○、丙○○請求再傳喚證人丁○○部分：經查
    被告乙○○、丙○○所聲請再傳喚之證人丁○○，業經本院
    於99年4 月20日審判期日時，傳喚到庭並陳述完畢，又被告
    乙○○、丙○○於99年4 月1 日本院行準備程序時，即均明
    知將於99年4 月20日上午9 時30分許進行本案審理程序，並
    於該期日交互詰問證人丁○○，然被告乙○○、丙○○竟於
    上揭審理期日無故遲誤達2 小時之久，足顯其等已放棄其等
    於訴訟法上賦予其等詰問證人之權利，且本案之犯罪事實已
    臻明確，故其所聲請者係屬刑事訴訟法第163 條之2 第2 項
    第3 、4 款所規定待證事實已臻明瞭無再調查之必要者及同
    一證據再行聲請者之不必要證據，自應駁回此部份之聲請，
    附此敘明。
肆、適用之法律依據：
一、刑事訴訟法第299 條第1 項前段。
二、刑法第11條、第28條、第47條第1 項、第42條第3 項、第51
    條第1 項第5 款、第38條第1 項第2 款。
三、森林法第52條第1 項第4 款、第6 款。
四、野生動物保育法第41條第1 項第1 款。
五、刑法施行法第1 條之1 。
本案經檢察官洪清秀到庭執行職務。
中    華    民    國    99    年    5     月    18    日
            刑事第二庭審判長  法  官  楊清益
                              法  官  魏宏安
                              法  官  林靜雯
上正本與原本無異。
如不服本判決，應於判決送達後10日內向本院提出上訴狀（應抄
附繕本）。告訴人或被害人如對於本判決不服者，應具備理由請
求檢察官上訴，其上訴期間之計算係以檢察官收受判決正本之日
期為準。
                              書記官  劉千瑄
中    華    民    國    99    年    5     月    18    日
附表：應沒收之物
┌──┬─────────────┬────┬─────┐
│編號│扣案之物品                │數量    │物品所有人│
├──┼─────────────┼────┼─────┤
│1   │鏈鋸                      │1組     │乙○○    │
├──┼─────────────┼────┼─────┤
│2   │鋼索                      │3組     │乙○○    │
├──┼─────────────┼────┼─────┤
│3   │背板                      │2組     │乙○○    │
├──┼─────────────┼────┼─────┤
│4   │麻繩                      │1組     │乙○○    │
└──┴─────────────┴────┴─────┘
附錄本判決論罪科刑法條：
森林法第52條：
竊取森林主、副產物而有左列情形之一者，處6 月以上5 年以下
有期徒刑，併科贓額2 倍以上5 倍以下罰金：
一、於保安林犯之者。
二、依機關之委託或其他契約，有保護森林義務之人犯之者。
三、於行使林產採取權時犯之者。
四、結夥2 人以上或僱使他人犯之者。
五、以贓物為原料，製造木炭、松節油、其他物品或培植菇類者
    。
六、為搬運贓物，使用牲口、船舶、車輛，或有搬運造材之設備
    者。
七、掘採、毀壞、燒燬或隱蔽根株，以圖罪跡之湮滅者。
八、以贓物燃料，使用於礦物之採取，精製石灰、磚瓦或其他物
    品之製造者。
前項未遂犯罰之。
第1 項第5 款所製物品，以贓物論，沒收之。
野生動物保育法第18條：
保育類野生動物應予保育，不得騷擾、虐待、獵捕、宰殺或為其
他利用。但有下列情形之一，不在此限：
一  族群量逾越環境容許量者。
二  基於學術研究或教育目的，經中央主管機關許可者。
前項第1 款保育類野生動物之利用，應先經地方主管機關許可；
其可利用之種類、地點、範圍及利用數量、期間與方式，由中央
主管機關公告之。
前二項申請之程序、費用及其他有關事項，由中央主管機關定之
。
野生動物保育法第41條：
有下列情形之一，處6 月以上5 年以下有期徒刑，得併科新台幣
20萬元以上100 萬元以下罰金：
一、未具第18條第1 項第2 款規定，獵捕、宰殺保育類野生動物
    者。
二、違反第18條第1 項第2 款規定，未經中央主管機關許可，獵
    捕、宰殺保育類野生動物者。
三、違反第19條第1 項規定，使用禁止之方式，獵捕、宰殺保育
    類野生動物者。
於劃定之野生動物保護區內，犯前項之罪者，加重其刑至3 分之
1 。
第1 項之未遂犯罰之。

司法院資訊處製作；財團法人民間司法改革基金會備份。
